【裁判字號】    88,上訴,1617
【裁判日期】    890407
【裁判案由】    妨害自由
【裁判全文】
臺灣高等法院臺南分院刑事判決            八十八年度上訴字第一六一七號    Ｇ
      上  訴  人  臺灣嘉義地方法院檢察署檢察官
      被      告  乙  ○  ○
      選任辯護人  劉  炯  意
右上訴人因被告妨害自由案件，不服臺灣嘉義地方法院八十七年度訴字第四四四號中
華民國八十八年九月九日第一審判決（起訴案號：臺灣嘉義地方法院檢察署八十七年
度偵字第一八七三號），提起上訴，本院判決如左：
      主      文
上訴駁回。
      理      由
一、公訴意旨以：乙○○因不滿被其客戶甲○○積欠新台幣（下同）約一百六十萬元
    拖延不還，乃於民國（下同）八十六年三月十日清晨，夥同三位不詳姓名之男子
    ，共乘其友人丙○○（無法證明其是否知情）所有之ＯＥ－一八○○號黑色自小
    客車，於當日早上六時三十分許，至基隆市○○路四十七號甲○○住處樓下，強
    押甲○○上車而開往台北縣瑞芳鎮山區而剝奪甲○○行動自由，至山區內四人即
    聯手毆打甲○○，致甲○○其右手前臂腫痛並尺骨骨折、前胸腫痛、右大腿腫痛
    、右側上背肩胛骨腫痛，並拿出其事先準備好之十張空白本票，令甲○○遵照何
    某所唸之日期、金額而簽發十紙面額計新台幣（下同）一百六十萬元之本票予何
    某收執，俟其目的得逞後，才載甲○○下山，於山腳下喝令甲○○下車，甲○○
    始恢復行動自由，因認被告乙○○涉有刑法第三百零二條第一項剝奪行動自由及
    第二百七十七條第一項傷害罪嫌云云。
二、按犯罪事實應依證據認定之，無證據不得推定其犯罪事實，刑事訴訟法第一百五
    十四條定有明文。次按認定不利於被告之事實，須依積極證據，苟積極證據不足
    為不利於被告事實之認定時，即應為有利於被告之認定，更不必有何有利之證據
    ，最高法院三十年上字第八一六號判例著有明文。又按告訴人指訴是以被告受刑
    事訴追為目的，是其陳述是否與事實相符，仍應調查其他證據以資審認，不得僅
    憑告訴人指訴遽令被告入罪，最高法院五十二年台上字第一三００號著有判例可
    循。
三、查本件公訴人認被告乙○○涉有右開妨害自由及傷害罪嫌，係以告訴人甲○○指
    述甚詳，復有診斷書一份，而告訴人指稱之車號係與被告多年往來之丙○○所有
    ，告訴人應無誣指之情事，被告所辯之情節與常理有違，所舉之證人係迴護之詞
    為主要論據。訊據被告乙○○堅詞否認有何妨害自由及傷害之犯行，辯稱：當時
    伊在嘉義公司辦公，根本沒有去基隆找告訴人，更沒有開車夥同他人打告訴人，
    且該本票係在告訴人所稱之日前在伊嘉義縣大林鎮的工廠外圍簽的等語。
四、經查：
（一）告訴人甲○○於基隆憲兵隊之訊問筆錄中供述：伊係在八十六年三月十日早上
      六時許，伊到伊開設的便當工廠（基隆市○○路四十七號四樓），要上班時，
      被被告乙○○所派來的三名不詳姓名年籍之成年男子強押至一台黑色轎車（車
      牌號碼為ＯＥ─一八○○）內，而被告當時亦坐在車內，後駛往瑞芳山區，並
      在瑞芳山區強押告訴人下車，隨即被告等四人即對告訴人圍歐痛打，且將告訴
      人的手直接壓在地上用腳踢，致使其受有右手前臂腫痛併尺骨骨折、前胸腫痛
      、右側上背肩胛骨腫痛傷害，其因而畏懼，進而當場被迫簽下三月二十日起陸
      續到期，總共一百六十萬元的本票十張，嗣因被告目的達成，被告才載告訴人
      下山，並在四腳亭放告訴人下車之事實（見臺灣基隆地方法院檢察署八十六年
      度偵字第二三六一號卷第四頁），並有診斷書一份在卷可稽（見臺灣基隆地方
      法院檢察署八十六年度偵字第二三六一號卷第七頁）。於原審供稱：是八十六
      年三月十日清晨六時三十分左右，我家是公寓式的，他們在我家樓下向我招手
      叫我過去，是三個人一起押我上車，乙○○在車上等我，他們押到瑞芳鎮山區
      毆打我，打得我的手快要斷，逼我簽下本票，是另外三人打的，被告在旁邊看
      ，是被打後才簽的，大約押二個小時，對方在瑞芳四角亭那裡附近雜貨店取買
      本票，是在瑞芳山區被打之後，在車蓋上面簽的，當時我受傷很重云云（見原
      審卷第十八頁正、反面、第十九頁），於原審復再供稱：打完後強迫我簽的，
      十張支票是在車蓋上簽的共一六０萬元，當時手沒有力量，會發抖，我是很困
      難之下寫的，被打後沒有洗手，本票是他們在半路上買的云云（見原審卷第一
      三０頁）。於本院供稱：他們四點到我工廠，至六點才押我，乙○○在車上等
      語（見本院八十八年十一月二十三日訊問筆錄）。告訴人所供之時間是四點、
      六點或六點半？地點是在告訴人住處或工廠？本票是被告在半路上或四角亭附
      近之雜貨店所買？先後所供均不相同。且依被告所提出之告訴人所簽發之本票
      共計十二張（見原審卷第二十一頁至第二十三頁），面額除二張為五萬元外，
      其餘十張均是十五萬元，告訴人承認即係所指所簽發之本票，則告訴人所稱係
      簽發十張亦有不同，是告訴人之指述，非無可疑。
（二）按上述告訴人之指述若為真實，則衡以常理，在告訴人受有右手前臂腫痛併尺
      骨骨折、右側上背肩胛骨腫痛傷害情形下，被迫簽下之十張本票字跡，絕不可
      能字跡一致、自然，亦必然應會有斷斷續續之字跡出現在十二張本票上面才是
      ，且依當時告訴人被毆圍痛打，其手被直接壓在地上用腳踢等情，告訴人亦自
      承並未洗手，則告訴人之手亦絕無乾淨之可能性，告訴人雖以其係以筆寫，非
      以手簽名，亦不代表本票必有污損云云，然依前述告訴人所述，係在車蓋上所
      書寫，然一般人簽發本票皆將另外逼隻手按住票面，以利書寫，且持筆之手亦
      緊貼票面，不可能懸空更何況以右手書寫之手又如其所述重傷骨折，更需雙手
      密切與票面接觸，則該十二張本票在經告訴人用右手填寫時，亦應會留下泥土
      污跡才是，惟經原審及本院當庭以肉眼勘驗被告所持有告訴人所簽發之十二張
      本票原本結果顯示：該十二張本票上面字跡，雖為潦草，但卻很自然，並無斷
      斷續續之字跡，且票面均很乾淨。而被告於原審及本院審理時均辯稱：該十二
      張本票係在嘉義縣大林鎮的工廠外圍平和狀況下簽的，並非在基隆脅迫告訴人
      簽下的等語，再觀之告訴人甲○○於八十六年三月十日所簽發之該十二張本票
      ，其所載之發票地址均書寫為「台南市○○街○段一一七巷十六弄二號」，茍
      係被告專程至告訴人之「基隆市○○路四十七號四樓」甲○○住處或工廠押告
      訴人，何以本票之地點不寫前開基隆市之地點，與常情即有未合。綜上所言，
      相互參核比對，告訴人所言，係在痛毆後才簽下本票之詞，較有可疑之處！而
      被告所辯，應較為可採。
（三）又查告訴人於憲兵隊的詢問筆錄中亦表明被告八十六年二月二十五日，曾帶不
      詳姓名年籍之成年男子三人前往台南縣永康市○○○路三四四巷四十三弄八十
      四之一號告訴人之辦公室砸毀電話及傳真機，並恐嚇告訴人之配偶徐美櫻稱：
      「不還錢要打死妳丈夫」等情（見臺灣基隆地方法院八十六年度偵字第二三六
      一號卷第三頁背面）；告訴人甲○○於本院供承：徐美櫻係其妻，係經營便當
      生意，被告係於八十六年二月二十五日至其妻經營之便當工廠毀損恐嚇，是在
      本案之前所發生，因其妻稱要與本案一起處理，才慢告訴，復因當時其員工及
      妹婿均被被告收買不肯出庭作證才會不起訴處分云云（見本院八十九年三月二
      十一日訊問筆錄），然查上開事實，業經臺灣臺南地方法院檢察署檢察官於八
      十七年三月十日以罪嫌不足，為不起訴處分確定在案，此有臺灣臺南地方法院
      檢察署八十六年度偵字第六七四六號處分書一份在偵查卷（見臺灣嘉義地方法
      院檢察署八十七年度偵字第一八七三號卷第十三頁、第十四頁）內可稽，依該
      不起訴處分書所載，依告訴意旨該案係八十六年二月二十五日所發生，至八十
      六年四月十三日始提出告訴，而本案係八十六年三月十日發生，而依告訴人所
      述，於同日即提出告訴，依告訴人於本院前開所述，則於八十六年二月二十五
      日發生該案，則何以知悉或預期被告會於其後發生本案才要提出告訴？顯與常
      情有違，益足徵告訴人提起本案之告訴之真實性，令人質疑。亦可知，告訴人
      與被告間因債務糾紛產生不少恩恩怨怨，其間錯綜複雜之關係，自無法僅從告
      訴人之指訴，即遽以認定被告有為上開犯行。
（四）告訴人於原審調查時陳述嘉義縣警察局民雄分局大林分駐所警員有一名洪姓警
      員知道當時打他的人為誰及當時伊所以未向警察局報案，反而向憲兵隊報案，
      係因警方不受理所致，且該名警員業經受到處分云云，惟查：經原審傳喚該所
      洪姓警員到庭作證時，洪榮廉表示並未處理過乙○○的案子等語（見原審卷第
      五十六頁正、反面），再者，本案依告訴人所述，係向基隆市警察局第三分局
      七堵派出所及基隆市憲兵隊報案，並未向嘉義縣警察局民雄分局大林分駐所報
      案，且依告訴人所述發生地點在基隆市，則何以嘉義縣警察局民雄分局大林分
      駐所警員會知悉，亦顯非常理，尚難採信。又告訴人以曾向七堵派出所報案，
      未予受理云云，惟基隆市警察局第三分局以八十八年四月八日八八基警分三刑
      字第七三三四號函覆原審說明：民眾甲○○於八十六年三月十日十八時二十分
      許（函文中誤植為八十六年三月十八日二十分許），前來本分局七堵派出所報
      案，自稱遭車號ＯＥ─一八○○號自小客車內之人毆打成傷，由於相關資料「
      驗傷單等」尚未齊全，致尚未完成報案告訴程序，且事屬告訴乃論之傷害案件
      ，當事人離開後逕至其他司法警察單位提出告訴，警員邱國城未有拒絕受理報
      案情事，故未遭受處分等語（見原審卷第一一一頁）。而告訴人向基隆憲兵隊
      報案時間為八十六年三月十日，然基隆憲兵隊之訊問告訴人時間為八十六年三
      月十三日下午十七時三十分，且所附之診斷證明書的應診時間為八十六年三月
      十日（見臺灣基隆地方法院檢察署八十六年度偵字第二三六一號卷第七頁）。
      又告訴人於八十六年七月十五日之訊問筆錄中陳述：「（你怎麼會找憲兵隊報
      案？）答：第三分局警員說要乙○○的年籍資料，我沒有才跑去憲兵隊報案。
      」（見臺灣臺南地方法院檢察署八十六年度偵字第八九０三號卷第五十一頁）
      ，惟依基隆憲兵隊八十八年一月十二日八七轅靜字第十九號來函表示：「本隊
      偵辦案件以軍人犯罪為主，除重大刑案外極少介入一般民眾刑案，及在本隊並
      無法查到一般民眾人別資料」等語（見原審卷第七十一頁），由上述可知，告
      訴人之指訴實存有可合理懷疑之處甚多！
（五）證人丙○○於偵查中證稱：八十六年三月十日早上並未將車號ＯＥ─一八○○
      號自小客車借予他人等語（見臺灣嘉義地方法院檢察署八十七年度偵字第一八
      七三號卷第三十三頁背面），復於原審審理中證稱：該車號ＯＥ─一八○○號
      自小客車並未借與被告使用過、亦未曾跟被告一同去過基隆等情（見原審卷第
      三十四頁），則被告是否真有坐過該車前往基隆找告訴人一事，即非全然無可
      疑之處！則被告上開所辯即非不可採信。雖證人丙○○於原審固亦證稱不認識
      告訴人，然告訴人供承伊係做便當之業者，被告於偵查起即迭次供稱丙○○係
      經營便當業者，與告訴人均向被告購貨，均欠被告貨款，則兩者均係經營便當
      業者，則業者開會尚難謂確係不認識，而丙○○前開證述不認識告訴人，為免
      牽連，應符常情，亦不得為被告不利之證詞。況告訴人於原審命描述該車內情
      況及車子之特徵，告訴人無法說明外觀特徵，亦不知座椅顏色，故告訴人雖有
      指稱被告坐該車前往告訴人之處為前開之犯行，然亦不足以證明被告確有該犯
      行。
（六）被告辯稱每月十日為被告任理事主席之嘉禾果業公司之發薪日，而每次發薪日
      ，被告皆必簽批員工薪資表及提款單，且須在上午十時完成，此業據證人謝淑
      玲及吳麗雪於偵查中證述情節相符（見臺灣臺南地方法院檢察署八十六年度偵
      字第八九０三號卷第五十九頁正、反面、第六十二頁正、反面）。並有被告於
      偵查中提出各月薪資表可資佐證（見臺灣臺南地方法院檢察署八十六年度偵字
      第八九０三號卷第二十三頁至第四十一頁），依該薪資表均係每月十日發薪，
      均經被告簽名蓋章，並註明日期，而係限於當日製作，係因該表有加班時數，
      據以計算加班費，工作獎金、全勤獎金、保養獎金、假日津貼，而無法提前製
      作等情，亦據證人謝淑玲證述在卷（見臺灣臺南地方法院檢察署八十六年度偵
      字第八九０三號卷第六十二頁正、反面），而前開各薪資表應無案發重作之可
      能。則被告應無可能以告只訴人指述於當日八時三十分為前開犯行後，自基隆
      返回大林，於十點前再返回製作之可能。
（七）從告訴人所受之傷害來看，亦能證明告訴人確實遭人毆打成傷之事實，然而，
      並不能僅憑該傷勢即遽為認定係被告帶人妨害告訴人之自由及毆打告訴人成傷
      之事實，尤其在被告及告訴人間確實存有債務糾紛之情形下！尚難僅憑告訴人
      之片面指證遽入於罪。
五、綜上所述，既難認被告有何違反妨害自由及傷害之犯行，是被告所辯尚堪採信。
    此外，復查無其他積極證據，足資證明被告確有本件公訴意旨所指右揭妨害自由
    及傷害之罪嫌，原審因以不能證明被告犯罪，而為被告無罪之判決，核無不合，
    檢察官循告訴人之請求，上訴意旨仍執前詞，指摘原判決不當為無理由，應予駁
    回。
據上論斷，應依刑事訴訟法第三百六十八條，判決如主文。
本案經檢察官楊秀美到庭執行職務。
中    華    民    國      八十九      年      四      月      七        日
                                  臺灣高等法院臺南分院刑事第一庭
                                      審判長法官  鄭    文    肅
                                            法官  王    浦    傑
                                            法官  楊    明    章
右正本證明與原本無異。
如不服本判決，應於判決送達後十日內向本院提出上訴狀，其未敘述理由者並應於提
出上訴狀後十日內向本院補提理由書（應附繕本)。
                                      法院書記官  易    慧    玲
中    華    民    國      八十九      年      四      月      八        日


司法院資訊處製作；財團法人民間司法改革基金會備份。
